臺灣高等法院高雄分院民事判決　　　 96年度勞上更(一)字第5號
上　訴　人　甲○○
訴訟代理人　乙○○
　　　　　　林春華律師
被 上 訴人　台灣省自來水股份有限公司
法定代理人　丙○○
訴訟代理人　蔡進清　　律師
上列當事人間請求確認僱傭關係存在事件，上訴人對於中華民國
94年5 月31日臺灣高雄地方法院93年度勞訴字第39號第一審判決
提起上訴，並於本院前審為訴之追加，判決後經最高法院第一發
回更審，本院於96年11月21日言詞辯論終結，判決如下：
    主  文
原判決廢棄。
確認兩造間之僱傭關係存在。
被上訴人應自九十三年四月二十六日起至上訴人復職前一日止，
按月於每月一日給付上訴人新台幣伍萬肆仟捌佰肆拾元。
第一、二審及發回前第三審訴訟費用均由被上訴人負擔。
　　事實及理由
一、被上訴人之法定代理人原為徐享崑，現已變更為丙○○，丙
    ○○具狀聲明承受訴訟，核無不合，應予准許。
二、上訴人起訴主張：上訴人自63年9 月21日起受僱於被上訴人
    。遭調職解僱前擔任被上訴人之第七區管理處營運士，每月
    薪資新台幣（下同）5 萬4840元。詎被上訴人先於93年1 月
    6 日違法將上訴人由總務室調職至東港營運所，嗣再於93年
    4 月30日以上訴人無正當理由繼續曠職3 日為由，將上訴人
    解僱（令文則載明自93年4 月26日生效）。被上訴人然所為
    之調職事由，有違勞動基準法（下稱勞基法）第35條之規定
    ，並有違兩性平等及差別待遇之情事，況上訴人已與上級達
    成協議不需參與輪值，且該勞動並不符合法令所規定之調動
    原則，而所為解僱亦因在勞資爭議調處期間內而不合法，則
    兩造之僱傭關係仍屬存在，被上訴人並有給付報酬之義務。
    爰聲明求為判決：(一)確認兩造間之僱傭關係存在。(二)被上訴
    人應自93年4 月26日起至上訴人復職之前1 日止，按月於每
    月1日給付5萬4840元。(三)訴訟費用由被上訴人負擔。
三、被上訴人則以：上訴人因拒辦午休輪接總機接聽電話及辦公
    室環境清掃等工作，且又無法與同事和睦相處及東港營運所
    亦人力不足，經提考核委員會開會審議，議決先予書面警告
    ，嗣因仍無改善，始決議為調解，符合企業經營所必需並無
    上訴人所稱違反法令之情事。而上訴人因逾期未前往新職報
    到，顯無正當理由而繼續曠職3 日，被上訴人所為調職及解
    僱，均屬合法，兩造間已無僱傭關係存在等語，資為抗辯。
四、本件原審對於上訴人之請求，判決：(一)上訴人之訴駁回(二)訴
    訟費用由上訴人負擔，上訴人聲明不服提起上訴，並於本院
    前審為訴之追加，主張若符合解僱要件，被上訴人亦應給付
    退休金，其金額為246 萬7800元（按被上訴人所為訴之追加
    部分，業經本院前審准予追加在案）。先位聲明求為判決：
    (一)原判決廢棄。(二)確認兩造間之僱傭關係存在。(三)被上訴人
    應自93年4 月26日起至上訴人復職之前1 日止，按月於每月
    1 日給付上訴人5 萬4840元。(四)第一、二審及發回前第三審
    訴訟費用由被上訴人負擔。備位聲明（即追加部分）求為判
    決：(一)原判決廢棄。(二)被上訴人應給付上訴人246 萬7800元
    及自93年5 月27日起至清償日止，按年息百分之五計算之利
    息。(三)第一、二審及發回前第三審訴訟費用由被上訴人負擔
    。被上訴人則答辯聲明：(一)上訴及追加之訴均駁回。(二)第二
    審及發回前第三審訴訟費用由上訴人負擔。
五、兩造不爭執之事項如下，並有薪津明細單，被上訴人之第七
    區管理處93年1 月6 日台水七人字第09300001170 號令，93
    年4 月30日台水七人字第09300075590 號令、勞資爭議調解
    委員會會議紀錄各1份附卷可稽，堪予採信。
  (一)上訴人自63年9 月21日起受僱於被上訴人，遭調職解僱前擔
    任被上訴人之第七區管理處營運士，每月薪資5 萬4840元，
    被上訴人係於93年1 月6 日將上訴人由總務室調職至東港營
    運所，嗣再於93年4 月30日因上訴人未前往報到而以上訴人
    無正當理由繼續曠職3 日為由，將上訴人解僱。令文則載明
    自93年4月26日生效。
  (二)被上訴人係於92年11月27日依其第6 次考核委員會議決議，
    就上訴人未能配合中午排班輪流接聽總機及辦公室環境清潔
    打掃等工作一事予以書面警告，嗣因上訴人仍未能配合而於
    93年1 月6 日依其第8 次考核委員會決議，予以調職至東港
    營運所。被上訴人並曾於93年4 月28日函復上訴人申訴時表
    示「懲處事由係因不聽主管交辦中午排班輪流接聽總機及辦
    公室環境清掃等工作指派未予配合，決議申誡2 次。至調東
    港營運所一事，係因台端在出納期間與同仁相處不睦，影響
    同仁工作情緒，且東港營運所亦因近1 年退職6 人，人力不
    足，乃基於業務考量，予以調援。」另於調職令發布後之93
    年2 月5 日、2 月6 日、3 月8 日及4 月2 日均以函文促請
    上訴人前往新職報到，並於屆期未報到後之4 月21日、22日
    及26日即發函通知曠職情事。
  (三)被上訴人自92年5 月間起即將總機委外承攬接聽工作，而因
    中午期間無人接聽總機，為考量總機接聽之延續，故由總務
    室於92年5 月6 日簽請核由總務室員工輪值，而參與輪值者
    得提前1小時半下班，輪值次數平均每月1至2次。
  (四)上訴人於93年2 月10日因調職事宜而向高雄縣勞工局申請勞
    資爭議協調，並於同年2 月23日及3 月15日召開調解會，但
    因兩造各有異議而不成立，嗣於93年7 月20日因解僱事宜，
    因而再申請勞資爭議調解，並於同年7 月28日召開調解會，
    亦因兩各有異議而不成立。
  (五)上訴人係於93年5月3日，4日辦理移交。
  (六)上訴人係自63年9 月21日即受僱，於94年4 月26日遭解僱時
    ，工作已滿25年以上，符合勞基法第53條條第2 款之退休條
    件，若上訴人得請求退休，其金額為246萬7800元。
六、兩造爭執之事項為：(一)被上訴人對上訴人所為之調解原因是
    否真實？(二)被上訴人對上訴人所為之調職處分是否合法？(三)
    上訴人是否有連續曠工3 日之情事？(四)被上訴人是否有給付
    退休金之義務？
七、被上訴人對上訴人所為之調職原因是否真實？
  (一)經查被上訴人因自92年5 月間起即將總機工作委外承攬處理
    ，然因委外契約中未注意及午休問題，僅規定上班時間為8
    小時，致發生午休時間（即中午12時至1 時30分）無委外之
    總機人員接聽之情況，為考量總機接聽之延續，故經總務室
    於92年5 月6 日簽請管理處經理核准，由總務室女性員工輪
    流接聽，而該日輪值之員工則可提前1 小時30分下班，此有
    簽呈，接聽工作表、員工刷卡日報表附卷可稽（見原審卷(一)
    第64頁至第68頁），則就此項總機工作輪班之需要，顯係補
    委外承攬契約之不足，且因事屬總務室業務故由總務室女性
    員工輪班協助處理，此亦經證人黃錦瑛、李銘輝於原審證述
    屬實（見原審卷(二)第59頁、第227 頁）。而其參與輪班者，
    雖於午休時間無法休息，但因每月之輪值次數僅為1 至2 次
    ，且輪班者當日得提早1 小時30分下班，故就其輪值之實際
    運作情形觀之，並未有違反勞基法第35條之情事。
  (二)上訴人之職稱為營運士（屬業務類）其於遭解僱前係任職於
    總務室擔任出納業務，而業務類營運士之工作內容，除會計
    、出納、庶務、收發、話務等業務類別外，亦包含有所謂「
    其他交辦事項」之規定，有被上訴人評價職位人員遴用要點
    1 份附卷可稽（見原審卷(一)第53頁），則被上訴人基於業務
    需要，將其中之話務業務在總機人力不足時，要求上訴人基
    於職務性質而要求輪班，自屬上訴人應受交辦之業務範疇，
    上訴人辯稱非其出納之業務云云，自不足採。
  (三)上訴人主張其於92年6 月30日已與被上訴人達成協議，不須
    參與輪值且92年7 月以後之輪值表即未將其列入輪值云云，
    並舉證人即其夫乙○○證述有與總務室李銘輝主任及人事課
    員陳明源達成不用輪值協議之證言為據（見原審卷(二)第214
    頁），然此為被上訴人所否認，證人李銘輝、陳明輝於原審
    並均證稱並無該情事（見原審卷(二)第228 頁、第229 頁）。
    本院審酌輪值為總務室之業務，而除確有其他接聽專線之女
    性員工2 人及因男性員工未列入輪值外，其餘總務室之女性
    員工均須參與輪值，則為求其一致乃公平性，被上訴人應無
    同意單獨將上訴人排除在外之理。而7 月份以後未將上訴人
    列入，係因上訴人已明確表示不願參與輪值，故未再將其列
    入，並非同意其不須輪值，此對照被上訴人在同年11月即召
    開考核委員會予以書面警告可得佐證（見原審卷(一)第57頁）
    ，顯見7 月份之未列入輪值係為作業上之考量（因如列入後
    ，上訴人仍未值班，將造成困擾），而非同意不須值班，又
    上訴人主張總務室之2 位女性員工及男性員工未參與輪值，
    違反公平云云，惟男性員工是否宜擔任總機業務，本屬其事
    業內部單位之考量，是以男性員工未參與輪值係因業務性質
    考量，且另2 位女性員工未參與輪值亦因該2位 女性員工接
    聽經理及副理之專線電話所致（見原審卷(一)第103 頁、第
    104 頁）則其等人未參與輪班，亦難屬差別待遇，上訴人此
    部分主張，並不足採。
  (四)另就環境清掃部分，上訴人雖自承其對自己辦公室環境有加
    打掃（見原審卷(二)第113 頁）。然證人黃錦瑛證稱上訴人並
    未就輪班部分參與清掃（見原審卷(二)第61頁）。而被上訴人
    於92年5 月30日即曾發布環境清潔競賽要點，黃錦瑛並因而
    製作輪值表排定員工之輪值清掃日期（見原審卷(一)第71頁至
    第73頁、第192 頁至第194 頁、第286 頁至第292 頁）可見
    辦公室整體工作環境之輪班清掃工作，係被上訴人對全體科
    室之要求，對總務室員工亦一體適用，自應由單位中之所有
    員工共同參與，此與個人清掃其自己辦公處所之情形並不相
    同。本院斟酌上訴人既僅清掃自己辦公室而就輪值清掃部分
    拒絕參與配合，且其就應由同仁間共同輪值之總機接聽業務
    亦未參與等情，堪認上訴人前揭情形確足以影響科室內同仁
    間之和諧。
  (五)再者，被上訴人所屬東港營運所於92年3 月間起，即有包括
    主任在內之6 名員工相繼退離等情，業據被上訴人說明甚詳
    （見原審卷(二)第178 頁），且有該所於93年3 月26日敘明該
    情並請求增派人力之函文在卷足憑（見勞上卷第89頁），可
    見於調派上訴人前往東港營運所之前，該所確已有人力不足
    之情事，則被上訴人主張係基於業務上之考量，而調派上訴
    人前往支援，符合企業經營及人力調配上之實際需要，堪予
    採信。上訴人主張並非基於企業經營之所須，尚不足採。綜
    上所述，被上訴人對上訴人所為之調職原因，應屬真實。
八、被上訴人對上訴人所為之調職處分是否合法：
  (一)依內政部74年9 月5 日（74）台內勞字第328433號函釋示：
    「勞動基準法施行細則第7 條第1 款規定，工作場所及應從
    事之工作有關事項，應於勞動契約中由勞資雙方自行約定，
    故其變更由雙方自行商議決定。如雇主確有調職勞工工作必
    要，應依下列原則辦理：基於企業經營上所必需。不得
    違反勞動契約。對勞工薪資及其他勞動條件，未作不利之
    變更。調動後工作與原有工作性質為其體能及技術所可勝
    任。調動工作地點過遠，雇主應予必要之協助」。另參酌
    被上訴人與產業工會聯合會所簽訂之團體協約第10條約定「
    甲方（即被上訴人）得依業務需要，依工作規則或工員管理
    規章之規定，調派乙方會員之工作內容及工作地點，但乙方
    原享有各項權益應予維護」（見原審卷(一)第117 頁），被上
    訴人所頒訂之工作規則第11條亦載明「本公司工員之調僱視
    業務需要，並依工別與工作內容及所學辦理。但調動工作應
    遵守內政部規定調動勞工工作之五項原則」（見原審卷(一)第
    132 頁），及被上訴人第七區管理處東港營運所93年6 月26
    日函文請求增派人力支援（見勞上卷第89頁）等情以觀，被
    上訴人為企業經營者，因經營上之所需，調整員工職務，為
    企業經營者對僱用員工在人力配置及勞務管理上指揮監督權
    之重要內涵，故被上訴人於不違反法令規定下，對上訴人為
    職務之調動，即不須經上訴人之同意。
  (二)經查被上訴人將上訴人由第七區管理處（位於高雄縣鳥松鄉
    ）調動至東港營業所（位於屏東縣東港鎮），其職稱於調動
    前後均為業務類營運士，職等均為第9 工等，有該人事令在
    卷可稽（見原審卷(一)第8 頁），則就調動前後之情形觀之，
    僅服務地點由高雄縣鳥松鄉變更至屏東縣東港鎮。而此固會
    增加上訴人通勤上之時間（據評估搭乘客運約1 小時，每小
    時有4 班），然該處既同屬第七管理處之轄區，且尚非偏遠
    交通不便之地，應屬通勤可容忍之範圍，並無需被上訴人為
    通勤工作上之支援。再者，上訴人因與同仁間之相處不睦且
    就相關工作無法協調配合，又東港營運所確有業務上之需要
    ，則被上訴人基於業務調整之需要，將上訴人為前揭之調動
    ，就企業經營之合理性及必要性而言，尚屬相當。況被上訴
    人就調職原因中之與同仁相處不睦部分，亦曾多次與上訴人
    為溝通協調，並於溝通協調無效果後，先予書面警告，始再
    為調職處分，因而尚難認有違反誠信及禁止權利濫用原則。
  (三)綜上，上訴人確有被上訴人所指應予調職之考量因素，而東
    港營運所確有需人支援之必要，且就調動前後之各項情狀基
    於合法性及必要性為綜合比較考量結果，亦符合法令所稱調
    動原則之規範，且無違反誠信及禁止權利濫用之原則，是被
    上訴人對上訴人所為之調職處分應屬合法。
九、上訴人是否有連續曠工3 日之情事？
  (一)按無正當理由繼續曠工3 日者，僱主得不經預告終止勞動契
    約，固為勞基法第12條第1 項第6 款所明定，惟按「工員有
    左列情事之一者，得不經預告逕予終止勞動契約：．．．五
    無故連續曠工3 日以上，或1 個月內無故曠工累計達6 日以
    上者。．．．九改調工作單位逾1 個月未報到者。」，被上
    訴人所訂之工作規則第16條第1 項第5 款、第9 款亦定有明
    文。可見「逾時未往新職報到」與「曠職」有別。亦即逾時
    未報到任新職者非當然曠職。
  (二)經查被上訴人93年4 月30日函上訴人，以其未於展延期限即
    93年4 月20日前往東港營運所報到，曠工3 日，而予解僱等
    情，有該函文在卷可憑（見原審(一)卷第9 頁），惟上訴人主
    張其經上訴人於93年1 月6 日予以調職後，仍在原單位服務
    至93年4 月30日，其提供勞務，經被上訴人配合，收受其勞
    務服務，並無曠職等語，已提出其於93年4 月21日至同年月
    30日間之工作一覽表及該期間內，其經辦業務收款收據、現
    金轉帳傳票等為證（見原審卷(二)第6 頁至第26頁），核諸該
    書證上除蓋有上訴人之職章外，尚有其他同仁核（會）辦之
    印章、或收發室、收款銀行之章印，故上訴人前開主張即屬
    有據，堪予採信。是上訴人因未至新職報到，續在原單位服
    務，而相關業務同仁（包括直屬長官）均無異議接受其勞務
    ，並配合後續核（會）辦業務，自應認被上訴人受領上訴人
    之勞務給付。被上訴人抗辯伊未受領上訴人之勞務給付，上
    訴人未至新職報到，應屬連續曠工云云，而認有悖於論理及
    經驗法則，自無足採信。又被上訴人雖於93年1 月6 日發布
    人事令將上訴人調職，嗣因延期，規定最後報到日為同年4
    月20日，已如前述，故，被上訴人既同意延後報到之日期，
    則計算上訴人報到新職之延誤期間，應自該最後報到日之4
    月20日起算，始符延後之旨，是以依上訴人所訂之工作規則
    第16條第1 項第9 款規定，改調工作單位逾1 個月未報到者
    ，始得不經預告逕予終止勞動契約，乃被上訴人於自最後報
    到日（即93年4 月20日）起算未逾1 個月之93年4 月30日即
    函上訴人，以其未於展延期限即93年4 月20日前往東港營運
    所報到，曠工3 日，而予以解僱，並溯及至93年4 月26日生
    效，即屬無據。被上訴人所為終止兩造間之勞動契約處分，
    自屬無效。從而上訴人訴請確認兩造間之僱傭關係存在，即
    為有理由，應予准許。次按僱用人受領勞務遲延者，受僱人
    無補服勞務之義務，仍得請求報酬。民法第487 條前段定有
    明文。兩造間僱傭契約既仍繼續有效存在，而上訴人於遭被
    上訴人93年4 月30日以台水七人字第09300075590 號令予以
    片面解僱後，曾聲請高雄縣政府勞資爭議調解委員會予以調
    解，請求資方（即被上訴人）恢復勞方（即上訴人）工作權
    ，惟為資方拒絕，調解不成立等情，此有該委員會會議紀錄
    1 份在卷足憑（見原審卷(一)第10頁至第11頁），足徵上訴人
    有繼續提供勞務之意思，被上訴人無正當理由終止與上訴人
    之僱傭契約，並拒絕上訴人所為恢復工作權之協調，顯已明
    白拒絕受領勞務而負受領遲延責任。故上訴人請求被上訴人
    給付自前揭解僱令生效日（即93年4 月26日）起至上訴人復
    職前1 日止之每月薪資5 萬4,840 元，即屬有據，亦應予准
    許。
十、被上訴人是否有給付退休金之義務？
    查本件兩造間之僱傭關係仍屬存在，上訴人之先位聲明為有
    理由，應予准許，已如前述，則上訴人備位聲明請求被上訴
    人給付退休金246 萬7,800 元及法定遲延利息部分，即毋庸
    予以審酌。
十一、綜上所述，原判決疏未詳查，遽予駁回上訴人之訴，尚有
    未合，上訴意旨指摘原判決不當，求予廢棄改判即屬有理由
    ，應予准許。爰由本院將原判決廢棄，並改判如主文第2 項
    之所示。
十二、本件事證已臻明確，兩造其餘攻擊防禦方法，核與判決之
    結果無影響，爰不一一論述，併此明。
十三、據上論結，本件上訴為有理由，依民事訴訟法第450 條、第
    78條，判決如主文。
中　　華　　民　　國　　96　　年　　12　　月　　5 　　日
                              勞工法庭
                                  審判長法官  張國彬
                                  法      官  鄭月霞
                                  法      官  吳登輝
以上正本證明與原本無異。
如對本判決上訴，須於判決送達後20日內向本院提出上訴狀，其
未表明上訴理由者，應於上訴後20日內向本院提出上訴理由書（
均須按他造當事人之人數附繕本）。上訴時應提出委任律師或具
有律師資格之人之委任狀，並依附註條文規定辦理。
中　　華　　民　　國　　96　　年　　12　　月　　6 　　日
                                  書　記　官  張明賢
附註：
民事訴訟法第466條之1 ：
對於第二審判決上訴，上訴人應委任律師為訴訟代理人，但上訴
人或其法定代理人具有律師資格者，不在此限。
上訴人之配偶、三親等內之血親、二親等內之姻親，或上訴人為
法人、中央或地方機關時，其所屬專任人員具有律師資格並經法
院認為適當者，亦得為第三審訴訟代理人。第1 項但書及第2 項
情形，應於提起上訴或委任時釋明之。
                                                   fq
